【裁判字號】    96,訴,4662
【裁判日期】    970311
【裁判案由】    詐欺
【裁判全文】
臺灣臺中地方法院刑事判決              96年度訴字第4662號
公  訴  人  臺灣臺中地方法院檢察署檢察官
被      告  丁○○
                    弄25號
            丙○○
上列被告因詐欺案件，經檢察官提起公訴（96年度偵字第19353號）
，本院判決如下：
    主    文
丁○○幫助共同意圖為自己不法之所有，以詐術使人將本人之物
交付，處有期徒刑月，如易科罰金，以新臺幣壹仟元折算壹日
。
丙○○幫助意圖為自己不法之所有，以詐術使人將本人之物交付
，處有期徒刑肆月，如易科罰金，以新臺幣壹仟元折算壹日。
    犯罪事實
一、丁○○有竊盜前科、丙○○（2人均非累犯）均明知金融機
    構帳戶係供自己使用之重要理財工具，關係個人財產、信用
    之表徵，且可預見將金融機構帳戶之存摺、提款卡及密碼等
    物提供予不詳身分之成年人使用，可供他人作為詐騙財物匯
    款之工具，仍不違背其本意，而基於幫助他人詐欺取財之不
    確定故意，丁○○於96年5月25日（起訴書誤載為96年6月5
    日），在臺中市○○○路○段12 2之17號之合作金庫商業銀
    行朝馬分行申請開立帳號0000000 000000號帳戶（下稱合庫
    丁○○帳戶），並旋即於開戶當日在臺中市○○路某處，將
    該帳戶之存摺、提款卡、印章、密碼交予真實姓名年籍不詳
    ，自稱「王有志」之成年男子；而丙○○則於96年4、5月間
    某時，於不詳地點，將其前板信商業銀行龍岡分行開立之帳
    號00000000000000號帳戶（下稱板信丙○○帳戶），交給不
    詳姓名之人。嗣該不詳姓名之人取得上開合庫丁○○帳戶、
    板信丙○○帳戶後：
（一）不詳姓名之人2人基於意圖為自己不法所有之詐欺取財犯
      意，先由不詳姓名之人自稱「趙心童」，於96年6月1日上
      午10時許，接續撥打電話至臺北縣新莊市予甲○○○，向
      其詐稱：你中獎100萬元，需先繳交20萬元稅金，並可挑
      選家電用品，另需匯款7萬4000元至愛心機構才可以領獎
      云云，並要甲○○○撥打0000000000門號（申請人為乙○○，另行審結）與自稱「連惠惠」之人聯絡，俟甲○○○
      撥打上揭門號後，另名不詳姓名自稱「連惠惠」之人，則
      要甲○○○須匯款新臺幣（下同）7萬4000元至合庫丁○○帳戶，致甲○○○不疑有詐，誤信為真，而依其指示匯
      款7萬4千元至合庫丁○○帳戶。
（二）又不詳姓名之自稱「何麗玲」之人復基於意圖為自己不法
      所有之詐欺取財犯意，於96年6月4日再以電話對甲○○○
      佯稱：甲○○○非會員無法領取獎金，需先加入會員，繳
      交會費40萬元，俟領取獎金後再退還會費云云，致甲○○○不疑有詐，陷於錯誤，於該日12時54分許、13時27分許
      ，先後匯款10萬元、30萬元至「何麗玲」指定之板信丙○○帳戶。俟甲○○○查覺有異，經報警後，為警查獲上情
      （並經警協助板信銀行攔阻圈存款項，其後始自板信丙○○帳戶再退回26萬元予甲○○○）。
二、案經臺中市警察局第六分局報請臺灣臺中地方法院檢察署檢
    察官偵查起訴。
    理    由
一、本案證據能力之說明
    按「被告以外之人於審判外之陳述，雖不符前4條（指刑事
    訴訟法第159條之1至第159條之4）之規定，而經當事人於審
    判程序同意作為證據，法院審酌該言詞陳述或書面陳述作成
    之情況，認為適當者，亦得為證據」，又「當事人、代理人
    或辯護人於法院調查證據時，知有第159條第1項不得為證據
    之情形，而未於言詞辯論終結前聲明異議，視為有前項之同
    意」，刑事訴訟法第159條之5第1項、第2項亦有明文。本件
    被告丁○○、丙○○就檢察官提出之證據之證據能力，均未
    於言詞辯論終結前聲明異議，自視為同意，合先敘明。
二、訊據被告丁○○對自己於開戶當日後，即將帳戶交予不詳姓
    名綽號王有志之人等情自承在卷（本院卷第39頁），訊據被
    告丙○○對自己最後一次使用板信丙○○帳戶之時間係在95
    年12月，最後看到該帳戶之時間係96年4、5月間搬家時等情
    亦自承在卷（本院卷第47、48頁），然均矢口否認有幫助詐
    欺取財犯行，被告丁○○辯稱：我有去合作金庫朝馬分行申
    請帳戶，申請帳戶之後，我當天就把帳戶交給我不認識的對
    方了，對方本來是說要幫我找工作，他自稱叫做王有志云云
    ，被告丙○○則辯稱：帳戶係搬家後遺失云云，惟查：
（一）被害人甲○○○遭詐欺取財，而如犯罪事實所載之時間，
      依指示匯款7萬4千元至合庫丁○○帳戶，先後匯款10萬元
      、30萬元至板信丙○○帳戶等情，業據告訴人即被害人甲○○○於警詢、本院指訴歷歷，復有合庫丁○○帳戶、板
      信丙○○帳戶之開戶資料及交易明細表、甲○○○匯款7
      萬4 千元至合庫丁○○帳戶之合作金庫銀行存款憑條、板
      信商業銀行無摺存提收據、內政部警政署反詐騙諮詢專線
      紀錄表附卷可稽，足見被告丁○○、丙○○申請之上開金
      融帳戶，確實供詐騙集團為詐騙甲○○○之匯款帳戶。
（二）再被告丁○○確有於上揭時地將本件合庫丁○○帳戶交予
      「王有志」等情，業據被告丁○○於偵訊及本院多次自承
      在卷可佐（核交卷第25頁、偵卷第8頁、本院卷第39頁）
      ；另被告丙○○雖辯稱：上開帳戶之存摺等物係遺失，遺
      失金融卡、存摺、密碼云云，惟查，現今詐欺集團對外以
      1 千元至數千元代價即可輕易收購金融帳戶，並無任意收
      購他人遺失或失竊等來源不明之金融帳戶必要，因若帳戶
      所有人察覺存摺簿、提款卡等物遺失而向金融機構掛失，
      所詐得之金錢將有無從提領之危險之情，是被告丙○○所
      辯：本件帳戶係遺失云云，實難採信，再參以被告丙○○
      自承其最後看到該帳戶之時間係96年4、5月間搬家時等情
      在卷（本院卷第48頁），足認被告丙○○應係於96年4、5
      月間某時，將本件板信丙○○帳戶交予不詳姓名之人。
（三）再按刑法上之故意，分為直接故意（確定故意）與間接故
      意（不確定故意），「行為人對於構成犯罪之事實，明知
      並有意使其發生者」為直接故意。「行為人對於構成犯罪
      之事實，預見其發生而其發生並不違背其本意者」為間接
      故意；而間接故意與有認識的過失之區別，在於二者對構
      成犯罪之事實雖均預見其能發生，但前者對其發生並不違
      背其本意，後者則確信其不發生。且幫助犯之成立，以行
      為人主觀上認識被幫助者正欲從事犯罪或係正在從事犯罪
      ，且該犯罪有既遂之可能，而其行為足以幫助他人實現構
      成要件者，即具有幫助故意，並不以行為人確知被幫助者
      係犯何罪名為必要。至於行為人在正犯實施犯罪前為幫助
      行為者，則構成事前幫助犯。茲查：
    １衡諸常情，今日一般人至金融機關如銀行、郵局等開設帳
      戶使用，係極為方便容易且迅速之事，苟有使用金融存款
      帳戶之正當用途，自以使用其本人或可信賴之親友申請之
      帳戶，最為便利安全，且苟非具意圖以他人帳戶從事不法
      用途，並藉以逃避查緝，自無使用他人帳戶之理。是依一
      般人通常之知識、經驗，均應知任意提供自己帳戶予無信
      賴關係之他人使用，易致他人藉該帳戶取得不法犯罪所得
      ，且欲以之隱匿帳戶內資金之實際取得人之身分；被告丁○○係年逾37歲之成年人，有相當社會經歷，被告丙○○
      係年逾23歲之成年人，亦有數年工作經驗，對此自難諉為
      不知。
    ２近來竊車恐嚇取財及利用「刮刮樂」等名義詐欺取財之犯
      罪類型層出不窮，該等犯罪，多數均係利用他人帳戶作為
      恐嚇取財或詐欺所得財物之出入帳戶，並經媒體廣為披載
      ，被告丁○○、丙○○縱使並不確知所提供之帳戶，係遭
      他人用以對被害人詐欺取財，亦無法確知取得帳戶之人係
      以何種方法於何時地為詐欺取財之具體內容，惟對於其所
      提供之上揭帳戶，將遭人作為詐欺取財犯行所得財物匯入
      及提領之工具使用，應有概括之認識，且可預見其發生，
      竟仍同意提供，顯對帳戶供他人取得不法犯罪所得之用，
      亦不違背其本意，且其無確信帳戶不至遭利用為犯罪之用
      ，仍將帳戶提供他人使用，足認被告丁○○、丙○○基於
      幫助犯罪之不確定故意。
（四）被告丁○○雖辯稱：合庫丁○○帳戶係交給王有志，王有
      志說要幫我找工作云云，惟其竟無法提供「王有志」之地
      址、聯絡方式，再查，縱該綽號「王有志」之人有意幫被
      告丁○○找工作，何以須被告丁○○提供帳戶，被告丁○○又何以同意提供合庫丁○○帳戶交予「王有志」？被告
      丁○○對此節均無法自圓其說，供稱：不清楚云云（本院
      卷第40、41頁），均與常情有違，再參以介紹工作與提供
      帳戶係屬二事，被告丁○○交付帳戶時年近37歲，已有相
      當社會經驗，豈可能對此節毫不知情；被告丁○○後又改
      稱：（法官問：你當初交出帳戶的時候，有無想過王有志
      可能會拿去做不法使用？）有，我當時有想到。（法官問
      ：既然有想到王有志可能拿去做不法使用，為何還要交出
      帳戶？）是王有志帶我去合庫朝馬分行、國泰世華、郵局
      開戶的。開戶的那天，在中午我交出帳戶給王有志之後，
      我有打電話給王有志，要他把帳戶還給我，但是他們都不
      接我的電話等語（本院卷第42頁）在卷，縱王有志要幫被
      告丁○○介紹工作，何須至數家金融機構開戶？又何須交
      付數家帳戶，且被告丁○○交付帳戶後，既當日即認不妥
      ，有可能遭不法使用，又何不立即前往金融機構取消帳戶
      ？其雖又辯稱：我隔2天才去止付，銀行說來不及了云云
      ，惟查，被害人甲○○○係於96年6月1日始受騙而匯款至
      合庫丁○○帳戶，已如前述，而被告丁○○係於96年5月
      25日即開立合庫丁○○帳戶，有合庫丁○○帳戶之交易明
      細表（即交易資料查詢單）在卷可佐（警卷38頁），倘被
      告丁○○確有於開戶後隔2日即前往終結帳戶，被害人甲○○○豈能再匯入款項，是被告丁○○此部分所辯：係因
      受騙，而將帳戶交予要介紹工作之人。過2日止付帳戶已
      來不及云云，尚難採信，被告丁○○應非因受騙而將帳戶
      交予介紹工作之人，且其可預見該帳戶可供從事詐騙之人
      領取匯款使用，仍不違背其本意而交付合庫丁○○帳戶乙
      節，已堪認定。事證明確，被告丁○○、丙○○上揭犯行
      均堪認定。
三、查被告丁○○、丙○○僅參與提供金融機關帳戶予他人供詐
    欺取財使用，並無證據證明其有參與詐欺取財之行為，或與
    本件詐欺取財之詐騙之人有概括犯意聯絡，是被告丁○○、
    丙○○基於幫助之意思，參與詐欺取財構成要件以外之行為
    ，為幫助犯，又詐騙甲○○○匯款至合庫丁○○帳戶之正犯
    有2人以上，基於犯意聯絡而為本件詐欺取財犯行，該正犯
    應係犯共同詐欺取財罪。是核被告丁○○所為，係犯刑法第
    30條第1項、第339條第1項之幫助共同詐欺取財罪；核被告
    丙○○所為，均係犯刑法第30條第1項、第339條第1項之幫
    助詐欺取財罪。被告丁○○、丙○○基於幫助意思，交付本
    件帳戶予不詳姓名之人，而幫助不詳姓名之成年人犯上開詐
    欺取財罪，為從犯，依刑法第30條第2項之規定，減輕其刑
    。爰審酌被告丁○○有竊盜前科，素行不良，被告丙○○無
    不良前科，其2人均同意提供帳戶供他人非法使用，助長他
    人犯罪風氣，又被害人甲○○○遭詐騙金額而匯款至被告丁○○之合庫丁○○帳戶、被告丙○○之板信丙○○帳戶之金
    額各共為7萬4千元、40萬元，其中，被害人甲○○○就匯款
    至板信丙○○帳戶部分，雖遭詐欺取財既遂金額達40萬元，
    惟其後報警後，復自被告丙○○之板信丙○○帳戶退回26萬
    元，故此部分之實際受損金額為14萬元，亦據被害人甲○○○於本院陳明在卷（本院卷第19頁），並考被告丁○○、丙○○本身未實際參與本件詐欺取財之犯行，責難性較小，暨
    其2人之犯後態度等一切情狀，各量處如主文所示之刑，並
    均諭知易科罰金之折算標準。
據上論斷，應依刑事訴訟法第299條第1項前段，刑法第30條第1
項、第2項、第28條、第339條第1項、第41條第1項前段，刑法施
行法第1條之1，判決如主文。
中    華    民    國    97    年    3     月    11    日
                刑事第十庭    審判長法  官  賴妙雲
                                    法  官  江奇峰
                                    法  官  黃家慧
上正本證明與原本無異。
如不服本判決，應於送達後十日內向本院提出上訴狀（須附繕
本），上訴於臺灣高等法院臺中分院。
上訴書如未敘述理由，應於上訴期間屆滿後20日內補提理由書於
本院。
                                    書記官  陳靖騰
中    華    民    國    97    年    3     月    11    日
附錄本案所犯法條全文
中華民國刑法第339條第1項：
意圖為自己或第三人不法之所有，以詐術使人將本人或第三人之
物交付者，處5年以下有期徒刑、拘役或科或併科1千元以下罰金
。
中華民國刑法第30條：
幫助他人實行犯罪行為者，為幫助犯。雖他人不知幫助之情者，
亦同。
幫助犯之處罰，得按正犯之刑減輕之。


司法院資訊處製作；財團法人民間司法改革基金會備份。
